【裁判字號】    98,易,3674
【裁判日期】    991007
【裁判案由】    詐欺
【裁判全文】
臺灣臺北地方法院刑事判決              98年度易字第3674號
公  訴  人  臺灣臺北地方法院檢察署檢察官
被      告  乙○○
上列被告因詐欺案件，經檢察官追加起訴（98年度偵字第27804
號），本院判決如下：
    主  文
乙○○無罪。
    理  由
一、本件公訴意旨略以：被告乙○○於民國89年間，任職台基建
    設股份有限公司（下稱台基公司）擔任業務員，與該公司負
    責人王宗立、孫介芳（經本院94年度重訴字第81號、98年度
    易字第315 號審理中）共同基於意圖為渠等不法所有之犯意
    聯絡，由王宗立規劃設計「富貴專案」，並由被告乙○○簽
    名，再由孫介芳向告訴人甲○○佯稱獲利可期，係親戚轉售
    等語，致告訴人陷於錯誤、不疑有他，而同意簽約購買，並
    支付約新臺幣（下同）48萬元；嗣甲○○發覺該專案與事實
    不符，始知受騙上當；因認被告與孫介芳共同涉犯刑法第33
    9 條第1 項詐欺取財罪嫌。
二、按犯罪事實應依證據認定，無證據不得推定其犯罪事實，又
    不能證明被告犯罪者，應諭知無罪之判決，刑事訴訟法第15
    4 條、第301 條第1 項分別定有明文。又認定犯罪事實所憑
    之證據，雖不以直接證據為限，間接證據亦包括在內，然而
    無論直接證據或間接證據，其為訴訟上之證明，須於通常一
    般之人均不致有所懷疑，而得確信其為真實之程度者，始得
    據為有罪之認定，倘其證明尚未達到此一程度，而有合理之
    懷疑存在而無從使事實審法院得有罪之確信時，即應由法院
    為諭知被告無罪之判決，最高法院著有76年臺上字第4986號
    判例可資參照。
三、訊據被告乙○○堅詞否認有何與王宗立、孫介芳共同詐欺取
    財之犯行，辯稱：告訴人甲○○不是伊打電話請來公司，伊
    沒有參與洽談，不知孫介芳如何跟告訴人講，該契約書係因
    公司有業績競賽，主管拿幾本契約書來要求伊簽名，是為了
    灌業績在同一人身上，就只是簽名等語（見本院卷第10頁反
    面）。而公訴意旨認為被告乙○○與王宗立、孫介芳共犯前
    揭罪嫌，無非以：被告之供述、告訴人甲○○之指述、台基
    富貴專案契約書，為其論據。
四、本院經查：
  (一)告訴人甲○○於89年4 月18日訂約購買「台基富貴專案」1
    單位價格99,800元、89年8 月7 日購買同一專案1 單位價格
    111,800 元等事實，據告訴人甲○○、陳曉虹證述明確（見
    本院卷第75至78頁），且有告訴狀所附89年8 月7 日「台基
    富貴專案」契約書1 份、統一發票2 張在卷及89年4 月18日
    「台基富貴專案」契約書正本扣案足憑（見97年度他字第92
    26號卷第15至33頁、外放證物袋），堪以認定為事實（至於
    甲○○、陳曉虹涉嫌共同變造89年4 月18日「台基富貴專案
    」契約書之金額部分，另由本院告發函送檢察官偵辦）。
  (二)據告訴人甲○○向檢察官指稱：「（問：詐騙過程中有無看
    到乙○○？）沒有，整個過程都是跟孫介芳交涉」、「（問
    ：如何確認乙○○有介入？）我都是聽孫介芳說的，她當時
    問我有無購屋的需求，她強力建議我買商品，我沒有看過乙
    ○○，只有合約上有乙○○的名字，孫介芳好像是說乙○○
    是他的表弟，要我幫忙給他做業績，買他名下的產品，叫我
    不用介意」、「我能提出的只有乙○○署名那份合約，文件
    的原始簽名下面可以看的出是孫介芳，只是上面用立可白塗
    掉寫了乙○○」，亦向本院證述：「（問：你從來沒有見過
    乙○○？）是」等情明確（見98年度他字第7483號卷第14至
    15頁、本院卷第72頁），可見告訴人甲○○接洽對象係孫介
    芳，其從未與被告乙○○接觸過。則甲○○實無從得知被告
    乙○○、孫介芳有何犯意聯絡或行為分擔之過程。
  (三)本案唯一關鍵在於，被告乙○○為何在89年4 月18日之專案
    契約書經辦業務欄簽名蓋章，被告辯稱係業績競賽。核諸證
    人孫介芳、證人王宗立即當時台基公司董事長、顏逸超即當
    時被告乙○○之主管、孫慈雲即當時孫介芳之主管均同稱：
    為參加各分公司間之團體業績競賽時衝高業績分數，常推由
    同一人在多份契約書上簽名之事實（見97年度發查字第3082
    號卷第9 頁；本院卷第137 頁反面、第139 頁反面；第14 3
    頁反面；第100 頁）；佐以告訴人提出之「亞洲奇基榮耀之
    星海外旅遊暨表揚大會全紀錄」報導（見本院卷第219 至12
    2 頁反面），足可認定台基公司確有舉辦業績競賽並予以公
    開頒獎表揚。況且，本院當庭勘驗該份契約書正本，經立可
    白遮蔽之原簽名為「孫介○」，以立可白塗改後，始在其上
    簽名「乙○○」並蓋章（見本院卷第10頁反面），亦可推知
    初始簽名之人很可能係孫介芳，事後因故塗改為被告乙○○
    。則被告乙○○非實際接洽人員，僅因業績競賽而改由被告
    乙○○在契約書上簽名蓋印，非無所據。因此，自難僅憑被
    告乙○○在該份契約書上簽名即逕認被告與孫介芳就遊說告
    訴人購買專案之經過，有何犯意聯絡或行為分擔可言，實難
    遽令僅在契約上簽名之被告乙○○與孫介芳負共同責任。
  (四)至於告訴人提出附卷之行政院公平交易委員會91年2 月25日
    公處字第091035號處分書、公平交易委員會資料庫查詢結果
    雖認：台基公司於「台基富貴專案專案權益規章」列載異業
    結盟飯店，為虛偽不實引人錯誤之表示，違反公平交易法第
    21條第3 項準用同條第1 項之規定。惟被告僅擔任撥打電話
    邀約客戶來公司參觀之業務員一職，非公司負責人或業務主
    管，對於公司是否確有異業結盟之合作關係，實難得知。此
    由證人王宗立證稱：「主管會議就僅限於高階主管參加，就
    是總監、執行協理等最高階的」、「（問：在你印象中，你
    有跟電話手層級的人員開過會議嗎？）沒有」等語（見本院
    卷第142 頁反面），亦可推知。從而，被告是否知悉「台基
    富貴專案」是否虛偽詐騙、抑與台基公司負責人王宗立有何
    犯意聯絡或行為分擔，非無合理懷疑。
五、綜上，尚難僅憑被告在甲○○89年4 月18日「台基富貴專案
    」契約書之經辦業務欄簽名蓋印之行為，逕予認定伊與王宗
    立、孫介芳有何詐欺取財之犯意聯絡或行為分擔，亦無證據
    證明被告乙○○明知「台基富貴專案」有何虛偽不實之處，
    實難以逕以詐欺取財罪嫌相繩。此外，復查無其他積極證據
    足資認定被告有何詐騙甲○○之犯行，自不能證明其犯罪，
    應為無罪判決之諭知。
據上論斷，應依刑事訴訟法第301 條第1 項，判決如主文。
本案經檢察官葉芳秀到庭執行職務。
中    華    民    國    99    年    10    月    7     日
                  刑事第六庭審判長  法  官  黃桂興
                                    法  官  雷淑雯
                                    法  官  林晏如
上正本與原本無異。
如不服本判決，應於判決送達後10日內向本院提出上訴狀（應抄
附繕本）。告訴人或被害人如對於本判決不服者，應具備理由請
求檢察官上訴，其上訴期間之計算係以檢察官收受判決正本之日
期為準。
                                    書記官  楊盈茹
中    華    民    國    99    年    10    月    11    日

司法院資訊處製作；財團法人民間司法改革基金會備份。
